臺灣高等法院臺南分院刑事判決　　　96年度上更(二)字第93號
上　訴　人
即　被　告　甲○○
　　　　　　　　　　　號
選任辯護人　黃翎芳　律師
　　　　　　陳姝樺　律師
上列上訴人因違反貪污治罪條例案件，不服臺灣雲林地方法院九
十二年度訴字第四二九號中華民國九十四年一月六日第一審判決
（起訴案號：臺灣雲林地方法院檢察署九十二年度偵字第二四Ｏ
八號），提起上訴，經本院判決後，經最高法院第二次發回更審
，本院判決如下：
    主  文
原判決關於甲○○部分撤銷。
甲○○與受公務機關委託承辦公務之人共同利用職務上之機會詐
取財物，累犯，處有期徒刑參年。褫奪公權參年。
    事  實
一、緣於民國（下同）九十年二月間，行政院勞工委員會依據就
    業服務法第二十一條、第二十三條及第二十四條規定，為創
    造區域性工作機會，結合政府及民間資源，推動辦理「永續
    就業工程計畫」，實施後依已核定計畫之內容，再劃分為具
    有收入及財務支持機制之經濟型計畫及具有勞務價值之社會
    型計畫兩大類，並自九十年七月一日起，為充分發揮安定失
    業者失業期間生活之功能，規定社會計畫型所進用人員全部
    改由所在地之公立就業服務機構推介媒合（詳行政院勞工委
    員會訂頒之「永續就業工程新制」）。雲林縣辦理之縣市型
    永續就業工程，其中社會型「永續就業工程計畫」（下稱「
    本計畫」）係由雲林縣政府環保局向行政院勞工委員會申請
    補助經費新台幣（下同）八千七百八十萬零二百四十九元，
    計畫補助期間為九十年十月至九十一年六月，以短期就業方
    式提供五百一十七個就業機會予雲林縣境內無業之中、高齡
    民眾，並由雲林縣政府環保局負責執行。本計畫依行政院勞
    工委員會九十年七月四日九十勞職業字第０二００五九八號
    函，社會型計畫所進用人員全部由所在地之公立就業服務機
    構推介媒合進用失業者，故雲林縣轄內中、高齡之失業民眾
    如欲參與本計畫之短期就業，需先至雲林縣斗六及北港就業
    服務站辦理求職登記，由斗六及北港就業服務站將符合資格
    之登記求職名單送交雲林縣政府環保局遴選，再由該局通知
    求職民眾至各村里長辦公處報到。本計畫工作時間為每星期
    一至星期五上午八時至十二時及下午十三時三十分至十七時
    三十分，工作薪資以一日八小時計算，每小時九十五元，每
    人每月工作時間最多為二十二日，每月薪資上限為一萬六千
    七百二十元，工作內容為環境綠美化暨清除髒亂點、縣轄內
    環境衛生及清潔維護等。雲林縣政府環保局為使該計劃落實
    執行，乃跳過鄉鎮公所之鄉鎮長，直接委託各鄉鎮市之村里
    長統一管理各項工作，工作人員應於每日八時至各村、里長
    辦公處於出勤紀錄表上簽到，再由各村、里長填寫派工單後
    指派當日工作內容及打掃範圍，每月月底並由村、里長彙整
    派工執行月報表、出勤紀錄表、派工時數及經費印領清冊等
    資料，送交雲林縣政府環保局第三課（於九十一年二月改制
    為第四課）本計畫工作小組各鄉鎮市承辦人員辦理薪資請領
    作業，環保局於會簽雲林縣政府勞工局後再逐級陳報縣長核
    撥薪資。另依行政院勞工委員會規定之「永續就業工程工作
    津貼經費核銷應檢送表件及審查注意事項說明」及「辦理永
    續就業工程注意事項」之規定，出勤紀錄表應詳填工作人員
    姓名、身分證字號及編號，且不得有代簽或未按時簽到、簽
    退之情形，派工執行月報表需檢附工作人員工作成果照片六
    至十張，雲林縣政府並應派員辦理實地訪查。
二、甲○○（曾因瀆職案件，經法院判處有期徒刑四月，於八十
    九年九月二十一日易科罰金執行完畢）係雲林縣第十四、五
    屆縣議員，第十四屆任期自八十七年三月一日至九十一年二
    月底，第十五屆任期自九十一年三月一日至九十五年二月底
    。明知本計畫係針對雲林縣轄內之中、高齡失業民眾提供短
    期就業機會，於九十年九月間，要求其服務處會計沈曉薇及
    司機孫金貴加入本計畫，不須參加永續就業工程的工作，詐
    取永續就業工程的薪資，並向沈曉薇、孫金貴（沈曉薇、孫
    金貴均經判處有期徒刑二年，褫奪公權二年，均緩刑四年確
    定）表示這是雲林縣政府給議員的福利，沈曉薇、孫金貴要
    將環保局所撥付的永續就業工程薪資抵充其二人在甲○○服
    務處工作的薪資，或者領交給甲○○。沈曉薇、孫金貴報名
    後，經環保局承辦人員遴選於九十年十月底參加永續就業工
    程，並要求向甲○○服務處所在地斗南鎮中天里里長林豐一
    辦理報到。甲○○為詐領沈曉薇、孫金貴二人永續就業工程
    薪資，乃以電話要求承辦里長林豐一於沈曉薇、孫金貴所製
    作虛偽不實之派工執行月報表、出勤紀錄表、派工時數及經
    費印領清冊等資料上用印。而林豐一為雲林縣斗南鎮中天里
    里長，受雲林縣政府所屬機關即該縣政府環保局依法委託，
    負責本計畫斗南鎮中天里內就業工程，職掌人員任務分配，
    製作派工執行月報表、出勤紀錄表、派工時數及經費印領清
    冊等業務，係受地方自治團體所屬機關依法委託，從事與委
    託機關權限有關之公共事務之人，明知從未指派沈曉薇、孫
    金貴二人任何環境清潔工作，仍與甲○○、沈曉薇、孫金貴
    等人互為犯意聯絡，共同基於接續之犯意，於前述不實之出
    勤紀錄表、派工執行月報表等公文書上用印，並將此公務登
    載不實之文書提交雲林縣政府環保局，使會計人員陷於錯誤
    而據以核撥薪資，足生損害於雲林縣政府環保局對本計畫實
    施、稽核、管理之正確性。並共同意圖為自己不法之所有之
    接續犯意，向雲林縣政府環保局詐取財物，使雲林縣政府環
    保局局長、會計主任等人陷於錯誤而核發薪資給沈曉薇、孫
    金貴，自九十年十一月至九十一年四月間，撥付沈曉薇薪資
    八萬六千八百七十六元（起訴書誤載為八萬八千四百八十九
    元）、孫金貴薪資八萬七千一百五十九元（起訴書誤載為八
    萬八千七百七十二元），至二人開設於雲林縣斗南鎮農會之
    帳戶內，甲○○並以上述工程薪資抵充其二人在甲○○服務
    處工作的薪資，或者將千元以上的整數款領交給甲○○。九
    十一年四月間，孫金貴與甲○○發生糾紛而揚言檢舉甲○○
    利用他人名義領取永續就業工程薪資之不法情事，甲○○即
    以電話要求雲林縣政府環保局人員通知孫金貴辦理離職手續
    ，並停止支付沈、孫二人之工作薪資，因斗南鎮係屬永續就
    業工程計畫小組成員羅絹妹（改名羅彥妮，雲林縣政府環保
    局約僱人員，業判處有期徒刑一年八月，褫奪公權二年，緩
    刑二年確定）之責任區域，沈曉薇曾以電話向羅絹妹、張佳
    晏（亦為雲林縣政府環保局約僱人員，並為雲林縣政府環保
    局辦理「本計畫」之承辦人，業判處有期徒刑一年八月，褫
    奪公權二年，緩刑二確定）表示其與孫金貴二人支領之永續
    就業工程薪資均被甲○○領走，羅絹妹並主動詢問沈曉薇：
    「你們二個是不是都沒有在議員那邊工作了？」，張佳晏亦
    要求沈曉薇轉告孫金貴不要聲張，避免造成環保局困擾，故
    羅絹妹及張佳晏均明知沈曉薇、孫金貴係甲○○服務處員工
    ，並未實際在本計畫中上工，不符支領本計畫薪資之規定，
    惟仍基於圖利甲○○之意思而違背法令，未依規定予以舉發
    並撤銷二人工作資格，亦未追繳已核撥予沈曉薇、孫金貴二
    人之薪資（林豐一業經判處有期徒刑貳年，褫奪公權伍年，
    緩刑伍年確定）。
三、案經法務部調查局中部地區機動工作組移送台灣雲林地方法
    院檢察署檢察官偵查起訴。
    理  由
壹、證據能力部分：
一、按被告以外之人於審判外之言詞或書面陳述，除法律有規定
    者外，不得作為證據。刑事訴訟法第一百五十九條第一項定
    有明文。經查，證人林陳美珠於調查站及檢察官偵查中之筆
    錄及證人沈曉薇製作之帳冊，為被告以外之人於審判外之言
    詞或書面陳述，均屬傳聞證據，依上開規定，均應認無證據
    能力。
二、次按，被告以外之人於審判外之陳述，經當事人於審判程序
    同意作為證據，法院審酌該言詞陳述或書面陳述作成時之情
    況，認為適當者，亦得為證據。當事人、代理人或辯護人於
    法院調查證據時，知有第一百五十九條第一項不得為證據之
    情形，而未於言詞辯論終結前聲明異議，視為有前項之同意
    ；刑事訴訟法第一百五十九條之五定有明文。查被告甲○○
    對於偵、審中公訴人提出及偵、審中法院所調取函查之各項
    具傳聞性質之證據資料，被告於本院審判程序中對於前述證
    人於調查站訊問、檢察官偵查中之證述及其他相關具傳聞性
    質之證據資料之證據能力，均表示沒有意見，公訴人亦未表
    示意見（見本院卷第七十頁），且迄於言詞辯論終結前亦未
    聲明異議。本院審酌上開證人於調查站訊問、偵查中在檢察
    官面前陳述及各項證據資料作成之情況，核無違法取證或其
    他瑕疪，且為證明本件犯罪事實所必要之重要關係事項，認
    為以之作為證據為適當，上開證人於審判外之陳述及其他相
    關證據資料，自得採為證據，合先敘明。
貳、實體方面：
一、訊據上訴人即被告甲○○矢口否認有上開犯行，辯稱：林豐
    一不符合貪污治罪條例之犯罪主體資格公務員。該出勤表、
    派工月報表、薪資請領單不是林豐一與伊職務上所掌公文書
    。本件係前雲林縣長秘書蘇金禎主動向伊表示縣政府給全縣
    議員二個福利名額，將報名表交付，伊以為要給議員當作僱
    請助理之福利，只要照表格內容填寫即可，乃將表格交給沈
    曉薇，未看其內容，所有文件均係沈曉薇理所寫，沈曉薇、
    孫金貴未告知伊文件內容，因沈曉薇告知文件需由林豐一蓋
    章，始電請林豐一幫忙蓋章，不知沈曉薇拿過去是哪些文件
    ，也主觀上並非認知文件有不實記載，與林豐一沒有犯意聯
    絡、行為分擔。又伊並不知道永續就業工程是提供給沒有工
    作的人的就業機會，也不清楚參加這個永續就業工程必須實
    際去做清潔打掃的工作云云。
二、經查：
(一)九十年二月間，行政院勞工委員會推動「永續就業工程計畫
    」，雲林縣由雲林縣政府環保局向行政院勞工委員會申請補
    助經費，以短期就業方式提供五百一十七個就業機會予雲林
    縣境內無業之中、高齡民眾。中、高齡失業民眾如欲參與此
    短期就業，需先至雲林縣斗六及北港就業服務站辦理求職登
    記，再送雲林縣政府環保局遴選，復至各村里長辦公處報到
    。工作時間為每星期一至星期五上午八時至十二時及下午十
    三時三十分至十七時三十分，工作薪資以一日八小時計算，
    每小時九十五元，每人每月工作時間最多為二十二日，每月
    薪資上限為一萬六千七百二十元，工作內容為環境綠美化暨
    清除髒亂點、縣轄內環境衛生及清潔維護等。雲林縣政府環
    保局並委託各鄉鎮市之村里長統一管理各項工作，工作人員
    應於每日八時至各村、里長辦公處於出勤紀錄表上簽到，再
    由各村、里長填寫派工單後指派當日工作內容及打掃範圍，
    每月月底並由村、里長彙整派工執行月報表、出勤紀錄表、
    派工時數及經費印領清冊等資料，送交雲林縣政府環保局承
    辦人員辦理薪資請領作業，於會簽雲林縣政府勞工局後再逐
    級陳報縣長核撥薪資等事實，有扣押物編號壹之33永續就業
    工程卷二乙冊，行政院勞工委員會九十年七月四日台九十勞
　　職業字第０二００五九八號函、行政院勞工委員會九十年九
    月二十五日台九十勞職業字第０二０一三二九號函、雲林縣
    政府九十年十月十七日九十府環三字第九０三六０二二七二
    二、九０三六０二二七二三號函、雲林縣環境保護局－永續
    就業工程計畫管理及運作細則、「雲林縣環境保護局辦理永
    續就業工程計畫工作內容」、及永續就業工程業務手冊可資
    佐證（見九十二年度他字第一一０四號卷(一)第二十六至二十
    八頁，第七十一至七十三頁，第七十四至八十四頁，第五十
    九至六十三頁，第六十四頁）。
(二)上開被告甲○○以其服務處會計沈曉薇及司機孫金貴加入本
    計畫，未參加永續就業工程的工作，由受委託承辦之里長林
    豐一於沈曉薇、孫金貴所製作虛偽不實之派工執行月報表、
    出勤紀錄表、派工時數及經費印領清冊等資料上用印，詐取
    永續就業工程的薪資之事實，業據證人沈曉薇於調查站證稱
    ：「（你有無參加行政院補助雲林縣政府辦理之『永續就業
    工程』？從事何種職務？）有的，我和孫金貴均在雲林縣政
    府辦理之『永續就業工程』擔任清潔工作。」「（你有無實
　　際參加雲林縣政府辦理之『永續就業工程』清潔工作？）沒
  　有。」「（你既然有參加雲林縣政府辦理之『永續就業工程
    』，為何未實際去做清潔工作？）因為我實際是在甲○○服
    務處工作。」「（『永續就業工程』薪資匯入你和孫金貴個
    人斗南鎮農會帳戶後，係由何人實際領用？）我和孫金貴均
    未實際用永續就業工程薪資，甲○○在前述永續就業工程薪
　　資撥下來前均會詢問我和孫金貴錢是否已核撥，如果撥下來
  　就必須把我和孫金貴的薪資以現金領出來交給他，他並交代
    我們提領現金以整數給他即可，百位數金額以下則可不用給
    他，由我等自行運用。」（見九十二年度他字第一一０四號
    卷(二)第七至十頁），於原審證稱：「（妳去找林豐一，你們
    講說要如何上工，例如要簽到等等？）去的時候，他跟我們
    講說，叫我們要去掃，我們就要去掃，他再跟我們講時間，
    他們說他們會去洗廣告，但是都沒有找我們去掃，但是後來
    他沒有通知我們去掃，後來環保局要叫我們填寫資料，我們
    自己交給里長去蓋。」「（填寫什麼？）要跟環保局請款的
    所有資料。」「（既然你跟孫金貴，兩個人都在議員服務處
    上班，而且上班時間，是早上九點到下午五點半，你們為何
    還有時間去里長那邊上工？）我們沒有去，因為議員他有說
    ，那個錢他要，我們就不用去做工，就填一填，他要領就對
    了。」「（所謂那個錢是否指永續就業工程要領的薪水？）
    對。」「（跟環保局請款的資料是議員叫你們填的？）因為
    我們有把狀況跟議員講這個要去掃地，議員說不用去掃，叫
    我們填一填趕快送去。」並證稱：有些永續就業工程的薪資
    ，一部分抵充沈曉薇在甲○○服務處工作的薪資，或者將千
    元以上的整數款領交給甲○○（見一審卷(二)第九十八至頁，
    第一九五至一九七頁）。證人孫金貴於調查站證稱：「（你
    參加雲林縣政府『永續就業工程』人員遴用之詳情如何？）
    在九十年九、十月間，甲○○向我及沈曉薇表示，雲林縣每
    個縣議員有二個名額可以去環保局『永續就業工程』，他就
    將二份白色的『永續就業工程』報名表交給我及沈曉薇，並
    要我們二人去報名，後來就由沈曉薇幫我填寫報名表，再由
    我簽名。．．」「（你及沈曉薇於九十一年十二月初向林豐
    一報到後，林豐一有無際指派你進行『永續就業工程』工作
    ？）沒有。」「（你及沈曉薇擔任『永續就業工程』人員期
    間有無實際工作？）沒有。」「（你及沈曉薇擔任『永續就
    業工程』期間總計報支薪資若干？）我及沈曉薇皆自九十年
    十一月開始領『永續就業工程』薪資，但甲○○在我們報名
    後，即向我和沈曉薇表示，如果我及沈曉薇永續就業工程薪
    資核撥下來後，錢都要給他，其後，當每月我的永續就業工
    程薪資核撥下來前，甲○○會自我在其服務處工作之薪資中
    ，先行扣除我向環保局申報的薪資，再將剩餘我應得的薪資
    給我。．．」（見九十二年度他字第一一０四號卷(二)第一六
    九、一七０頁），於原審證稱：「（你們有沒有實際參加永
    續就業工程的工作？）沒有。」「（為何沒有實際上工？）
    我們有工作，那時候叫我們辦這個，我們就去辦，沒有時間
    去工作。」「（領到戶頭，作如何處理？）從我們薪水扣掉
    ，就這樣。」「（是否是在甲○○辦事處工作的薪水？）是
    。」「（既然是你參加永續就業工程，為何薪水不是你自己
    處理，而是要交給甲○○？）當初要辦的時候，是說要給議
    員的，我不知道是什麼原因，所以只好這樣。」「（薪水你
    說是交付給甲○○，不是你自己拿，你為什麼要替甲○○出
    面辦理這事情？）我是在那裡工作，老闆叫我作，我就做。
    ．．」（見一審卷(二)第一一一至一二二頁），證述綦詳證人
    林豐一於調查站證稱：「雲林縣議員甲○○在永續就業開始
    第一個月請領工作津貼前曾打電話告知我，他在中天里也有
    申報二份參加永續就業工程，請我在他們請領工作津貼時在
    表格上蓋用我的職章，我向他表示同意，其後確有位在甲○
    ○議員服務處工作的孫姓男子（姓名記不清楚）拿了二份請
    領津貼表格資料請我蓋章，其中一份為該孫姓男子的，另一
    份則為亦在甲○○服務處工作的女子但其姓名為何，我已記
    不清楚了。」「甲○○議員所申報參加永續就業工程的二位
    人員，是由甲○○自行處理，我只有在他們月底請領工作津
    貼前在他們的表格上蓋用印章，我並未實際指派過他們任何
    工作。」（九十二年度他字第一一０四號卷(三)第六頁正背面
    ），於原審證稱：「（你有無實際指派工作給沈曉薇、孫金
    貴？）沒有。內容我不曉得，要如何派？）環保局的公文給
    我們，我們也不曉得，內容如何也不曉得。」「（他《指甲
    ○○》有沒有跟你聯繫過？）只有要蓋章的時候，他說有兩
    個會拿來給我蓋章，叫我蓋一下。裡面有表格要給里長蓋章
    ，依照行政作業程式，有里長蓋章，我就把他蓋，如果沒有
    表格我怎麼會蓋章。」（見一審卷(二)第一三五至一四七頁）
    ，於本院上訴審證稱：「（是否有沈曉薇、孫金貴參加永續
    就業工程計劃，在他們出勤紀錄表有你有蓋章？）是甲○○
    打電話叫我蓋，我就蓋了，共蓋了幾份，什麼文件我也忘了
    。」「（甲○○如何向你說的？）他告訴我說要有報表，就
    要我們蓋一下。」「（你當時有無見過沈曉薇、孫金貴二人
    ？）以前未曾見過。」（見本院上訴卷第一五三、一五五頁
    ）證實。被告甲○○亦坦承：沈曉薇、孫金貴二人經雲林縣
    環境保護局遴選九十年十月底參加永續就業工程，二人並未
    實際做清潔打掃工件；伊曾以電話要求林豐一於沈曉薇、孫
    金貴製作之資料上用印，雲林縣環境保護局即核發薪資給沈
    曉薇、孫金貴等情（見本院上訴卷第六十九頁），足徵被告
    甲○○與林豐一、沈曉薇、孫金貴共同作假，詐領永續就業
    工程薪資的事實，已臻明確。
(三)據扣押物編號壹之9-1至壹之9-9永續就業工程計畫工作津貼
    經費核銷表斗南鎮共計九冊，就中天里的部分，其中：執
    行情形月報表，均詳細記載派工時間、工作內容（清潔特定
    地方的路面等）、工作人數、工作時數，且均經林豐一在「
    填報人」「負責人」二個欄位下方蓋用職章。出勤紀錄表
    ，也經沈曉薇、孫金貴簽到、簽退，並詳細記載到、退時間
    及工作時數。派工時數及經費印領清冊，亦詳細記載沈曉
    薇、孫金貴二人的工作時數、單價、請款金額，除經具領人
    簽名、蓋章外，亦經林豐一在「經辦人」「業務主管」「用
    人單位負責人」的欄位下方蓋用職章。並經本院上訴審向雲
    林縣環境保護局調取沈曉薇、孫金貴二人之印領清冊及簽到
    簿資料在卷足憑（見本院上訴卷第一０三至一一八頁）。經
    檢察官及本院上訴審調取沈曉薇的斗南鎮農會活期儲蓄存款
    存摺影本（見九十二年度他字第一一０四號卷? 第十三、十
    四頁、本院卷第一０一頁），該帳戶收到雲林縣政府環保局
    於下列時間，匯入下列六筆款項（新台幣＼元）：「（91.
    01.11 15,937）（91.01.15 15,512）（91.02.0816,272）
    （91.04.2410,952）（91.05.03 14,304）（91.05.2713,89
    9）」合計八萬六千八百七十六元，並經沈曉薇原審確認（
  　見一審卷(二)第一０八頁）。再經斗南鎮農會函送檢察官之孫
    金貴顧客基本資料、交易明細表（見一審卷(二)第五十九至六
    十二頁），顯示該帳戶收到雲林縣政府環保局於下列時間，
    匯入下列六筆款項（新台幣＼元）：「（91.01.11 15,997
    ）（91.01.15 15,512）（91.02.08 16,272）（91.04.24 1
    0,952）（91.05.03 14,527）（91.05.27 13,899）」，合
    計八萬七千一百五十九元，並經孫金貴在作證時確認（見一
    審卷(二)第一二０頁），被告甲○○對沈曉薇、孫金貴二人之
    上開款項亦不爭執（見本院上訴卷第六十九頁），足認沈曉
    薇部分，詐取八萬六千八百七十六元，孫金貴部分詐取八萬
    七千一百五十九元。
(四)刑法第十條第二項關於公務員之定義，原規定：「稱公務員
    者，謂依法令從事於公務之人員。」已於九十四年二月二日
    修正公布為「稱公務員者，謂下列人員：一、依法令服務於
    國家、地方自治團體所屬機關而具有法定職務權限，以及其
    他依法令從事於公共事務，而具有法定職務權限者。二、受
    國家、地方自治團體所屬機關依法委託，從事與委託機關權
    限有關之公共事務者。」並自九十五年七月一日施行。而貪
    污治罪條例第二條原規定「依據法令從事公務之人員，犯本
    條例之罪者，依本條例處斷；其受公務機關委託承辦公務之
    人，犯本條例之罪者，亦同。」亦於九十五年五月三十日配
    合刑法之修正而修正公布為「公務員犯本條例之罪者，依本
    條例處斷。」同自九十五年七月一日起施行；與刑法採同一
    之公務員定義。又依地方制度法第二條第三款規定「委辦事
    項：指地方自治團體依法律、上級法規或規章規定，在上級
    政府指揮監督下，執行上級政府交付辦理之非屬該團體事務
    ，而負其行政執行責任之事項。」係指地方自治團體受有上
    下隸屬關係之上級機關指揮監督下，執行上級政府交付辦理
    之非屬該團體事務而言。如兩者之間無上下隸屬指揮監督之
    關係，其性質上則屬「委託」之事項。再依同法第五十九條
    第一項「村（里）置村（里）長一人，受鄉（鎮、市、區）
    長之指揮監督，辦理村（里）公務及交辦事項。」之規定觀
    之，村（里）長係受鄉（鎮、市、區）長之指揮監督，並不
    受縣政府之指揮監督。故如縣政府所屬機關就特定事項直接
    委由村（里）長執行，則性質上應為「委託」事項。又各機
    關發布之命令，得依其性質，稱規程、規則、細則、辦法、
    綱要、標準或準則，中央法規標準法第三條定有明文。經查
    ，本件「雲林縣環境保護局－永續就業工程計畫管理及運作
    細則」係依據雲林縣單行規章準則第二條「縣規章得依其性
    質稱規程、規則、細則、辦法、綱要、標準或準則。」之規
    定所定之縣單行規章，為中央法規標準法第三條所謂之命令
    ，性質上屬廣義之法令。雲林縣政府環保局根據「雲林縣環
    境保護局－永續就業工程計畫管理及運作細則」於九十年十
    月十七日以九十府環三字第九０三六０二二七二二號函，檢
    送上開「雲林縣環境保護局－永續就業工程計畫管理及運作
    細則」予轄區內各鄉鎮市公所，並向雲林縣政府轄區內各鄉
    鎮市公所表示「本案之工作人員基於實際需要，將全數委由
    各鄉鎮市（之）村里長統一管理各項工作（如差勤表、薪資
    印領清冊、派工執行情形月報表及執行成果報告表等表格製
    作和申報）．．」「本案若所分配之人員有未依時完成報到
    或村里長不予接管者．．」（見九十二年度他字第一一０四
    號卷(一)第七十九至八十四頁）足證各村里長係依雲林縣政府
    環保局之委託，執行永續就業工程計畫管理之各項工作。林
    豐一為雲林縣斗南鎮中天里里長，受雲林縣政府環保局「委
    託」辦理之永續就業工程計畫斗南鎮中天里內就業工程之執
    行，為九十五年五月三十日修正，同年七月一日起施行之貪
    污治罪條例第二條所稱之公務員即修正後刑法第十條第二項
    規定之受國家、地方自治團體所屬機關依法委託，從事與委
    託機關權限有關之公共事務之人。而各該派工執行月報表、
    出勤紀錄表、派工時數及經費印領清冊都是里長林豐一職務
    上所掌管、製作的文書。
(五)被告甲○○辯稱：前雲林縣長秘書蘇金禎主動向伊表示縣政
    府給全縣議員二個福利名額，將報名表交付，伊以為要給議
    員當作僱請助理之福利，只要照表格內容填寫即可，乃將表
    格交給沈曉薇，未看其內容云云。但據蘇金禎於調查站否認
    擔任張榮味的私人秘書，且證稱：「在那段期間（九十年下
    半年）因為我四哥蘇金淼有意參立法委員，．．我也想擴展
    人面，所以我自己為民服務，．．拜訪民眾時，如果民眾有
    提及永續就業工程的相關事情，我就告訴他們資格、條件，
　　．．因為我幫忙的人不少，服務的人也很多，如果甲○○提
 　 出的話我也會幫忙，但是經過一段時間，．．記不清楚詳細
    的情形。」「我沒有跟他講有幾個名額。」（見九十二年度
    他字第一一０四號卷(三)第二七五、二七六頁），於偵查中再
    證稱：「（你有無告知甲○○議員，可以推薦二個名額？）
　　沒有。」「（你跟嘉元說什麼？）我是有跟他談到永續就業
  　工程的問題，我是告訴他資格和條件，他託我幫他拿申請表
    格，他要服務選民。」（見九十二年度他字第一一０四號卷
    (三)第二七八頁），完全無被告甲○○上開所辯情形；證人沈
    曉薇於調查站曾證稱：「在九十年十月初，我在甲○○的服
    務處工作，突然有一名男子年約三十多歲至甲○○的服務處
    拿以牛皮紙袋裝的兩份白色報名表給甲○○，甲○○即對我
　  和孫金貴表示白色的報名表是縣政府的人拿來的，是甲○○
    他的福利，但他要把這個福利給我們，於是就叫我們填好基
    本資料，．．」（見九十二年度他字第一一０四號卷(二)第八
    頁背面），無法證明該約三十多歲男子是否蘇金禎，然蘇金
    禎證述之報名表是藍色（見九十二年度他字第一一０四號卷
    (三)第二七六頁），與沈曉薇所述不同，且沈曉薇係稱甲○○
    對其和孫金貴表示白色的報名表是縣政府的人拿來的，是甲
　　○○他的福利，非聽到該約三十多歲男子所述，是不足為被
　  告甲○○有利之證明。況被告甲○○擔任議員多年，社會歷
    練豐富，具有判斷是非之能力，應該清楚何者為合法，何者
　　為非法，縱認蘇金禎曾為其所辯該二個名額為縣政府給議員
　  之福利之詞，亦不能因聽信上開蘇金禎之言，未查明事實真
    象，及考慮有無違背法令，即擅斷施為，且被告甲○○自能
    分辨領助理的薪資，為何須由里長核章？可見甲○○的辯解
    違反常理，過於牽強，完全不足採信。被告辯護人另請求傳
    訊王秋足證明蘇金禎所述，其在場聽聞，依上所述，亦不足
    為其有利證明，尚無傳訊之必要，併予敘明。
(六)被告甲○○再辯稱：不知道本計畫必須進用失業者，且必須
    實際去做清潔打掃的工作云云。惟行政院勞工委員會九十年
    七月四日台九十勞職業字第０二００五九八號函明白表示「
    永續就業工程計畫自實施以來，依已核定計畫之內容可劃分
    為具有收入及財務支援機制之經濟型計劃及具有勞務價值之
    社會型計畫兩大類，為加速流程，自九十年七月一日起調整
    程式如下：．．(二)社會型計畫由各直轄市或縣市政府負，核
    定人數後，再送本會備查。．．(三)分配直轄市及縣市政府社
    會型計畫之可運用之人數，依失業人數、失業率及就業優先
    區之相關因素予以計算如附表。．．(四)為充分發揮安定失業
    者期間生活之功能，社會型計畫所進用人員全部改由所在地
    之公立就業服務機構推介媒合．．」（見九十二年度他字第
    一一０四號卷(一)第二十六至二十八頁），又行政院勞工委員
    會九十年九月二十五日台九十勞職業字第０二０一三二九號
    函再度表示「四．．貴府所送縣內「永續就業工程計畫」社
    會型一案，同意備查，補助五一七人．．五貴府辦理「永續
    就業工程計畫」請依下列注意事項配合辦理：(一)工作人員於
    工作時間內，倘參加職業訓練，不得支領工作津貼。(二)工作
    人員不得原有志工人員。(三)各計畫於招募人才時，請依本會
    九十年七月四日台九十勞職業字第０二００五九八號函社會
    型計畫所進用人員全部由所在地之公立就業服務機構推介媒
    合進用失業者（請填妥求職人員）。．．」（見九十二年度
    他字第一一０四號卷(一)第七十一至七十三頁），顯見本計畫
    是社會型計畫，所進用人員是失業者，且必須實際從事清潔
    打掃的工作。被告甲○○擔任議員多年，應該十分清楚。且
    沈曉薇在原審證稱：「我們沒有去，因為議員他有說，那個
    錢他要，我們就不用去做工，就填一填，他要領就對了。」
    「我們有把狀況跟議員講這個要去掃地，議員說不用去掃，
    叫我們填一填趕快送去。」（詳如後述），足見被告甲○○
    所辯不知道本計畫必須進用失業者云云，要難採信。
(七)綜上所述，被告甲○○詐取財物，事證明確，所辯純係避重
    就輕之詞，不足採信，犯行堪以認定。
三、新舊法比較適用：
    被告行為後，刑法及刑法施行法業於九十四年二月二日經總
    統以華總一義字第０九四０００一四九０一號令修正公布，
    並於九十五年七月一日施行（下稱新刑法，修正前刑法下稱
    舊刑法），參酌最高法院九十五年五月二十三日刑事庭第八
    次會議決議，新刑法第二條第一項規定，係規範行為後法律
    變更所生新舊法律比較適用準據法，於新刑法施行後，應適
    用新刑法第二條第一項規定，為從舊從輕比較。另比較時應
    就罪刑有關之共犯、未遂犯、想像競合犯、牽連犯、連續犯
    、結合犯，以及累犯加重、自首減輕暨其他法定加減原因（
    如身分加減）與加減比例等一切情形，本於統一性及整體性
    原則，綜其全部罪刑結果，而為比較。茲分述如下:
(一)被告行為後，刑法於九十四年一月七日修正，同年二月二日
    公佈，業於九十五年七月一日施行。按行為後法律有變更者
    ，適用行為時之法律。但行為後之法律有利於行為人者，適
    用最有利於行為人之法律，修正後之刑法第二條第一項定有
    明文。該條之規定係規範行為後法律變更所生新舊法律比較
    適用之準據法，雖亦經修正，但因屬適用法律之準據法，本
    身尚無比較新舊法之問題，應一律適用裁判時之修正後刑法
    第二條之規定，決定適用之刑罰法律（最高法院九十五年五
    月二十三日刑事庭第八次會議決議參照）。
(二)按貪污治罪條例規定之公務員於九十五年五月五日修正第二
    條規定，自九十五年七月一日施行，將原第二條規定：「依
    據法令從事公務之人員，犯本條例之罪者，依本條例處罰；
    其受公務機關委託承辦公務之人，犯本條例之罪者，亦同。
    」，修正為：「公務員犯本條例之罪者，依本條例處斷。」
    。再者九十四年二月二日修正公布、九十五年七月一日施行
    之刑法第十條第二項對於公務員之定義原規定：「稱公務員
    者，謂依法令從事於公務之人員。」，修正為：「稱公務員
    者，謂下列人員：一、依法令服務於國家、地方自治團體所
    屬機關而具有法定職務權限，以及其他依法令從事公共事務
    ，而具有法定職務權限者。二、受國家、地方自治團體所屬
    機關依法委託，從事與委託機關權限有關之公共事務者。」
    。故而貪污治罪條例第二條規定犯罪主體公務員之定義，自
    應適用同日生效施行之刑法第十條第二項之立法解釋。林豐
    一為雲林縣斗南鎮中天里里長，受雲林縣政府環保局「委託
    」辦理之永續就業工程計畫斗南鎮中天里內就業工程之執行
    ，而未受鄉鎮長之監督，為九十五年五月三十日修正，同年
    七月一日起施行之貪污治罪條例第二條所稱之公務員即修正
    後刑法第十條第二項規定之受國家、地方自治團體所屬機關
    依法委託，從事與委託機關權限有關之公共事務之人。
(三)刑法第二十八條原規定：「二人以上共同『實施』犯罪之行
　　為者，皆為共同正犯。」新法修正為：「二人以上共同『實
  　行』犯罪之行為者，皆為共同正犯。」將舊法之「實施」修
    正為「實行」。原「實施」之概念，包含陰謀、預備、著手
    及實行等階段之行為，修正後僅共同實行犯罪行為始成立共
    同正犯。是新法共同正犯之範圍已有限縮，排除陰謀犯、預
    備犯之共同正犯。新舊法就共同正犯之範圍既因此而有變動
    ，自屬犯罪後法律有變更，而非僅屬純文字修正，應有新舊
    法比較適用之問題，並以修正後刑法第二十八條對被告為有
    利。（最高法院九十六年度台上字第三Ｏ六四判決參照）
(四)被告行為後，九十四年一月七日修正公佈之刑法，自九十五
    年七月一日施行，修正後之刑法刪除第五十五條關於牽連犯
    之規定。本件被告所犯貪污治罪條例第五條第一項第二款之
    詐取財物、行使公務登載不實文書二罪具有牽連犯之關係，
    依修正前即行為時之規定，應從一重之公務員詐取財物罪處
    斷；依修正後之刑法既已刪除牽連犯之規定，則所犯上述各
    罪應依數罪併罰之規定分論併罰。比較新舊法之規定，修正
    後之規定並非較有利於被告，依刑法第二條第一項之規定，
    應適用行為時之法律，即適用修正前刑法第五十五條牽連犯
    之規定，從一重之公務員詐取財物罪處斷。
(五)被告曾因瀆職案件，經法院判處有期徒刑四月，於八十九年
    九月二十一日易科罰金執行完畢，有被告全國前案紀錄表可
    參，於五年內再故意犯本件有期徒刑以上之罪，不論依修正
    前之刑法第四十七條，或修正後之刑法第四十七條第一項之
    規定，均構成累犯，對被告而言並無有利或不利之情形，自
    不生新舊法比較之問題，應逕依修正前之刑法第四十七條，
    論以累犯，並加重其刑。
(六)貪污治罪條例第五條第一項之罪得併科罰金，被告行為後，
    刑法關於罰金刑之規定業經修正公佈，舊法第三十三條第五
    款「罰金：一元以上」之規定，修正公佈為新法第三十三條
    第五款「罰金：新臺幣一千元以上，以百元計算之」，新法
    施行後，應依新法第二條第一項之規定，適用最有利於行為
    人之法律（最高法院九十五年第八次刑事庭會議決議參照）
    。比較新舊法結果，刑法法定本刑中列有罰金刑者，舊法顯
    然較有利於行為人，被告本件犯罪關於法定罰金刑（貪污治
    罪條例併科罰金）部分，以行為時之舊法第三十三條第五款
    定其罰金部分之法定刑，對被告較為有利（最高法院九十五
    年五月二十三日第八次刑事庭會議決議，臺灣高等法院暨所
    屬法院九十五年法律座談會刑事類第一、二號提案研討結論
    採此見解）。
(七)關於褫奪公權部分，被告行為時之修正前刑法第三十七條第
    二項規定「宣告六月以上有期徒刑，依犯罪之性質認為有褫
    奪公權之必要者，宣告褫奪公權一年以上十年以下。」，而
    新法修正規定為：「宣告一年以上有期徒刑，依犯罪之性質
    認為有褫奪公權之必要者，宣告一年以上十年以下褫奪公權
    。」，雖有修正，惟貪污治罪條例第十七條已明定「犯本條
    例之罪，宣告有期徒刑以上之刑者，並宣告褫奪公權」，具
    特別法性質，應優先適用，且褫奪公權部分為從刑，依「主
    從不可分之法則」，自應依主刑適用之法律，至於沒收亦為
    從刑之一種，與主刑有從屬關係，依主刑部分適用之法律而
    從屬適用，皆無獨立比較之問題（最高法院二十四年上字第
    五二九二號判例意旨參照）；又宣告褫奪公權之期間修正後
    仍為一年以上十年以下，與修正前之期間相同，修正施行前
    、後刑法第三十七條第二項關於褫奪公權期間之規定，均相
    同，故不生比較適用之問題，附予敘明。
四、林豐一為受地方自治團體所屬機關依法委託，從事與委託機
    關權限有關之公共事務者，係修正後刑法第十條第二項第二
    款之公務員。其與被告甲○○，及與沈曉薇、孫金貴基於共
    同之犯意聯絡，分擔在公務上製作沈曉薇、孫金貴虛偽不實
    派工執行月報表、出勤紀錄表、派工時數及經費印領清冊等
    資料之行為，並向雲林縣政府環保局行使，使雲林縣政府環
    保局局長、會計主任等人陷於錯誤而核撥薪資之行為，係犯
    刑法第二百十三條、第二百十六條之行使公務登載不實文書
    罪，並觸犯貪污治罪條例第五條第一項第二款之詐取財物罪
    。其登載不實文書之行為，為高度的行使行為所吸收，不另
    論罪。被告甲○○雖非依法令執行公務之人員，然既與有公
    務員身分之林豐一有共犯關係，依貪污治罪條例第三條之規
    定，亦應論以該條例之罪。而被告甲○○雖非掌管、製作派
    工執行月報表、出勤紀錄表、派工時數及經費印領清冊之人
    ，惟依刑法第三十一條第一項之規定，其與林豐一有犯意聯
    絡、行為分擔，仍應依修正後刑法第二十八條論以共同正犯
    。甲○○與林豐一、沈曉薇、孫金貴間，有犯意聯絡及行為
    分擔，均為共同正犯。本件被告甲○○基於一個公務員詐取
    財物罪之決意，自九十年十一月起至九十一年四月止之短期
    間內，每月一次分次為數個詐取財物之行為，可非難程度與
    一般複數犯罪有異。在刑法修正廢除連續犯後，倘全部改依
    數罪併罰處理，唯恐過度評價，違背罪責原則及比例原則。
    從比較法上觀察，德、日、韓均無連續犯之規定，但學說及
    實務上均認數行為只要具備一定要件，仍祇論以一罪。立法
    說明亦指出：對於吸毒等部分犯罪，是否會因適用數罪併罰
    而使刑罰過重，產生不合理之現象，可參考德、日等國之經
    驗，以補充解釋之方式，發展接續犯之概念，認為構成單一
    之犯罪，以限縮數罪併罰之範圍。而接續犯本係因有連續犯
    存在，為示區別，始將其概念侷限於一行為，茲連續犯既經
    廢除，為求刑罰之合理適用，自得將接續犯之適用範圍，適
    度放寬至具備一定要件之數行為，以確保個案裁判之妥適性
    。是被告短短六個月期間，先後六次詐取財物之行為，倘係
    自始基於一個決意所為，在時空上有密接性，依社會通念認
    以評價為一罪較適當者，為免過度評價，造成刑罰過重之不
    合理現象，自得依接續犯論以一罪。所犯上述二罪間，有方
    法結果的牽連關係，依刑法第五十五條牽連犯規定，應從一
    重之貪污治罪條例第五條第一項第二款連續詐取財物罪處斷
    。被告甲○○曾因瀆職案件，經法院判處有期徒刑四月，於
    八十九年九月二十一日易科罰金執行完畢，有被告全國前案
    紀錄表可參，於五年內再犯本件有期徒刑以上之罪，為累犯
    ，應依刑法第四十七條規定加重其刑。按貪污治罪條例第八
    條第二項前段規定「犯第四條至第六條之罪，在偵查中自白
    ，如有所得並自動繳交全部所得財物者，減輕其刑」（有認
    為必須行為人在自白的同時，並自動繳交全部貪污所得，始
    得適用該規定減輕其刑《見最高法院九十一年度台上字第六
    四八二號判決》；有認為從該規定的立法目的，是在鼓勵自
    新，縱行為人於偵查中自白，未及於自白同時繳交全部財物
    ，惟於判決確定前已繳交全部所得財物，亦應適用該規定減
    輕其刑《見臺灣高等法院高雄分院九十一年度上更(二)字第二
    九０號判決、最高法院九十二年度台上字第三三二０號判決
    》；本院認為後者較為可採。），而雲林縣環境保護局統一
    收據影本，顯示被告甲○○已於原審審理時繳交犯罪所得（
    見一審卷(一)第一六六頁），自應依貪污治罪條例第八條第二
    項前段規定減輕其刑。而被告甲○○既然有加重及減輕之情
    形，即應依刑法第七十一條第一項規定，先加後減。
五、撤銷原判決之理由：
　　原審以被告之犯行，事證明確，予以論罪科刑，固非無見。
　　惟查：(一)「永續就業計畫工程計畫」係行政院勞工委員會依
    就業服務法之規定，為創造區域性工作機會而主辦，雲林縣
    政府向其申請得補助經費八千七百八十萬零二百四十九元，
    提供予雲林縣境內民眾就業，而由該縣政府環保局負責執行
    ，此計畫之執行自屬依法令執行公務之行為。惟此計畫之執
    行，雲林縣環保局係如何交由各鄉鎮之村里長指派工作及向
    該局辦理薪資請領？村里長何以受理此業務？此是否屬於村
    里長之職權範圍？各鄉鎮公所對此計畫之執行，有何指揮監
    督之權責？其法令依據為何？此等事項與林豐一所為是否合
    於依據法令從事公務之公務員身分，以及是否與被告共犯貪
    污罪責，至有關係。乃原審就此各相關事項未予詳察，遽論
    被告甲○○與同案被告林豐一共犯貪污治罪條例第五條第一
    項第二款之詐取財物罪，顯有未盡調查能事之違誤。(二)被告
    行為後，刑法及貪污治罪條例有關公務員之定義已有所修正
    ，本件與被告有共犯關係之林豐一接受雲林縣政府環保局「
    委託」辦理之永續就業工程計畫斗南鎮中天里內就業工程之
    執行，為九十五年五月三十日修正，同年七月一日起施行之
    貪污治罪條例第二條所稱之公務員即修正後刑法第十條第二
    項規定之受國家、地方自治團體所屬機關依法委託，從事與
    委託機關權限有關之公共事務之人。原審判決未及論述與被
    告有共犯關係之林豐一究係合於修正後刑法第十條第二項規
    定之何種公務員身分，僅泛稱為「依據法令執行公務之人員
    」，亦有未恰。(三)被告短短六個月期間，先後六次詐取財物
    之行為，應係自始基於一個決意所為，為接續犯。原審判決
    遽認為成立連續犯，亦有不當。被告上訴意旨，初則否認犯
    罪，嗣於本院審理時坦承犯行，請求予與緩刑之宣告，其上
    訴固無理由，惟原判決既上開可議之處，自應由本院予以撤
    銷改判。查，被告甲○○犯後於本院審理時已坦承全部犯行
    ，深具悔意，其雖有與公務員共同詐取財物之犯行，但所得
    財物合計僅十七萬餘元，所得財物不多，犯罪情節亦非重大
    ，其觸法定刑為七年以上有期徒刑之重典，情輕法重，犯罪
    情狀堪可憫恕，如科以法定最低度刑即無期徒刑，仍嫌過苛
    ，爰依刑法第五十九條之規定，酌量減輕其刑度。茲審酌被
    告甲○○身為民意代表，理應為民眾表率，竟因貪圖小利，
    詐領國家財物，浪費國家資源，惟姑念其犯罪後，曾多次捐
    款雲林縣財團法人私立信義育幼院、雲林縣社團法人聲輝協
    進會、雲林縣身心障礙者職業重建協會、社團法人斗南博愛
    慈善會、雲林縣消防局鳳凰志工斗南分隊等公益團體，有被
    告辯護人九十六年十二月二十四日提出之刑事陳報狀所附之
    收據為證，對於公益事業尚稱熱心，應有悔悟之意。又被告
    年歲已五十有餘，經本件刑罰之執行出獄，已年近六十，對
    其教訓已足等一切情狀，量處如主文所示之刑。被告既經量
    處有期徒刑，應依貪污治罪條例第十七條及修正後刑法第三
    十七條第二項之規定，宣告褫奪公權三年。
據上論結，應依刑事訴訟法第三百六十九條第一項前段、第三百
六十四條、第二百九十九條第一項前段，貪污治罪條例第五條第
一項第二款、第八條第二項前段、第十七條，刑法第二百十三條
、第二百十六條、刑法第二條第一項、第十一條、第二十八條、
第三十一條第一項、第三十七條第二項，修正前第五十五條、第
四十七條，判決如主文。
本案經檢察官劉得鉦到庭執行職務。
中　　華　　民　　國　　96　　年　　12　　月　　31　　日
                  刑事第六庭    審判長法　官  蔡崇義
                                      法　官  董武全
                                      法　官  曾文欣
以上正本證明與原本無異。
如不服本判決，應於收受本判決後十日內向本院提出上訴書狀。
其未敘述上訴理由者並得於提起上訴後十日內向本院補提理由書
狀（均須按他造當事人之人數附繕本）「切勿逕送上級法院」。
　　　　　　　　　　　　　　　　　　　書記官  李育儒
中　　華　　民　　國　　97　　年　　1 　　月　　2 　　日
附錄：本判決論罪科刑法條：
貪污治罪條例第5條
有下列行為之一者，處7年以上有期徒刑，得併科新台幣6千萬元
以下罰金：
一  意圖得利，擅提或截留公款或違背法令收募稅捐或公債者。
二  利用職務上之機會，詐取財物者。
三  對於職務上之行為，要求、期約或收受賄賂或其他不正利益
　　者。
前項第1款及第2款之未遂犯罰之。
中華民國刑法第213條
（公文書不實登載罪）
公務員明知為不實之事項，而登載於職務上所掌之公文書，足以
生損害於公眾或他人者，處1年以上7年以下有期徒刑。
中華民國刑法第216條
（行使偽造變造或登載不實之文書罪）
行使第210條至第215條之文書者，依偽造、變造文書或登載不實
事項或使登載不實事項之規定處斷。
